臺灣高雄地方法院民事判決　　　　　　　96年度簡上字第71號
上　訴　人　國泰世華商業銀行股份有限公司
法定代理人　甲○○
訴訟代理人　丙○○
被 上訴 人　乙○○
上列當事人間請求清償信用卡消費款事件，上訴人對於民國95年
12 月29 日本院95年度鳳簡字第1091號第一審判決提起上訴，本
院於96年4 月9 日言詞辯論終結，判決如下：
    主  文
原判決關於駁回上訴人後開第二項之訴及訴訟費用之裁判均廢棄
。
被上訴人應給付上訴人新台幣壹萬零玖佰元，及自民國九十五年
六月十三日起至清償日止，按週年利率百分之五計算之利息。
其餘上訴駁回。
第一、二審訴訟費用由被上訴人負擔十九分之一，餘由上訴人負
擔。
    事  實  及  理  由
一、上訴人起訴主張：上訴人於民國93年12月24日核發以被上訴
    人名義申請之代償信用卡（下稱系爭信用卡），並於93年12
    月27日代償被上訴積欠遠東國際商業銀行（下稱遠東商銀）
    信用卡帳款新臺幣（下同）190,000 元，另被上訴人自領用
    系爭信用卡後至95年4 月25日止，系爭信用卡帳款尚欠48,8
    60元，而代償被上訴人積欠遠東商銀之信用卡款項亦有148,
    634 元尚未清償，上訴人自得依信用卡暨代償契約之法律關
    係為請求。又系爭信用卡嗣後發現係訴外人即被上訴人胞姊
    陳英美冒名申請，並非被上訴人所領用，是上訴人與被上訴
    人間之信用卡代償契約自屬無效，則上訴人於93年12月27日
    撥款新臺幣（下同）190,000 元代償被上訴人積欠遠東商銀
    信用卡帳款，因該欠款少於代償金額，而有149,900 元溢繳
    款項於94年1 月6 日轉匯入被上訴人合作金庫商業銀行高雄
    分行（下稱合庫高雄分行）帳號00000000 00000號帳戶（下
    稱系爭帳戶）內，自屬無法律上原因，而受有149,900 元之
    利益（下稱系爭匯款），上訴人亦得本於不當得利之法律關
    係請求返系爭匯款等情。爰先位聲明：(一)被上訴人應給付上
    訴人48,860元，及其中本金36,582元自95年4 月26日起至清
    償日止，按年息百分之19.7計算之利息。(二)被上訴人應給付
    上訴人148, 634元，及其中本金144,989 元自95年4 月26日
    起至95年6 月27日止，按年息百分之5.88 計 算之利息，並
    自95年6 月28日起至清償日止，按年息百分之14.88 計算之
    利息。另自95年4 月26日起至清償日止，按月計收務管理費
    288 元。備位聲明：被上訴人應給付上訴人149,900 元，及
    自起訴狀繕本送達翌日起至清償日止，按年息百分之五計算
    之利息。嗣經原審調查審認後，認系爭信用卡無法證明為被
    上訴人所申請領用，及被上訴人為善意之不當得利人，且於
    94年1 月7 日將其中款項139, 000元轉匯給陳英美，餘額10
    ,900 元 亦用以清償陳英美先前積欠被上訴人之欠款，就被
    上訴人整體財產並未增加，而認被上訴人所受領之利益已不
    存在為由，判決駁回上訴人之訴。茲上訴人就備位部分不服
    原審判決，提起本件上訴，除援用原審主張及陳述外，並於
    本院補稱：被上訴人固有轉匯139,000 元予陳英美，惟匯票
    上並未載明所匯139,000 元即係系爭匯款之部分，且該匯款
    金額亦與系爭匯款之數額不符，無從證明為系爭匯款之部分
    款項。又餘額10,900元雖係抵償陳英美之欠款，然對被上訴
    人而言，其不當得利仍屬存在等情。並聲明(一)原判決廢棄。
    (二)被上訴人應給付上訴人149,900 元，及自起訴狀繕本送達
      翌日起至清償日止，按週年利率5 計算之利息。
二、被上訴人則以：系爭信用卡及代償契約係陳英美冒名申辦，
    伊於陳英美去世經銀行通知後，才知悉遭冒名申辦，嗣因其
    系爭匯款撥入帳戶之翌日，在不知情之情形下即轉匯139,00
     0元予陳英美，且餘額10,900元亦用以抵扣陳英美積欠被上
    訴人之欠款，故縱有不當利益，亦已不存在等語，資為抗辯
    。並聲明：駁回上訴人之訴。嗣經原審判決上訴人敗訴後，
    上訴人不服提起本件上訴，除援用原審之主張及陳述外，並
    於本院補陳：伊與陳英美係姊妹關係，因陳英美告稱存摺遺
    失，才應允出借系爭帳戶供其匯款之用等語置辯。並聲明：
    駁回上訴。
三、兩造不爭執之事項：
（一）系爭信用卡為陳英美冒被上訴人之名義申請領用，非被上
      訴人所申請，被上訴人亦未使用。
（二）遠東商銀於94年1 月6 日電匯149,900 元至被上訴人合庫
      高雄分行帳號0000000000000 號，被上訴人於94年1 月7
      日將139,00 0元匯予陳英美。
（三）被上訴人以10,900元抵扣被上訴人代墊陳英美兒子林禎祥
      補習費用。
四、本件兩造於本院審理時協商爭點為(一)被上訴人有無不當得利
    ，利益是否仍存在? (二)上訴人本於不當得利之法律關係請求
    返系爭匯款有無理由? 茲分述如下：
（一）按依不當得利之法則請求返還不當得利，以無法律上之原
      因而受利益，致他人受到損害為其要件，民法第179 條著
      有明文。經查，系爭信用卡為陳英美冒被上訴人之名義申
      請領用，非被上訴人所申請，被上訴人亦未使用，兩造間
      確無系爭信用卡代償契約關係存在，為兩造所是認，是上
      訴人透過遠東商銀將溢繳款149,900 元匯入被上訴人之系
      爭帳戶，被上訴人自受有149,900 元之利益，上訴人亦因
      而受有149,900 元之財產減少損害，則上訴人之受利益與
      被上訴人損害間有損益變動之直接因果關係，堪予認定。
      從而，上訴人自得依不當得利之規定，請求被上訴人返還
      其所受之利益。
（二）次按不當得利之受領人，不知無法律上之原因，而其所受
      之利益已不存在者，免負返還或償還價額之責任。受領人
      於受領時，知無法律上之原因或其後知之者，應將受領時
      所得之利益，或知無法律上原因時，所現存之利益，附加
      利息，一併償還，如有損害，並應賠償。民法第182 條定
      有明文。而民法第182 條所謂所受之利益不存在者，非指
      所受利益之原形不存在者而言，原形雖不存在，然實際上
      受領人所獲財產總額之增加現尚存在時，不得謂利益已不
      存在，最高法院41台上字第637 號判例意旨可資參佐。經
      查，被上訴人不知陳英美冒用其名義向上訴人簽訂系爭信
      用卡代償契約而取得系爭匯款，業如上述，堪認系爭匯款
      匯入系爭帳戶時，被上訴人並不知其無法律上之原因而受
      有系爭匯款之利益，揆諸前揭說明，被上訴人所受利益，
      即屬善意之不當得利人。是被上訴人於取得系爭匯款之翌
      日即94年1 月7 日將其中款項139,000 元匯予陳英美，應
      認被上訴人就此部分所受之利益已不存在。而按被上訴人
      於匯票上雖未載明為系爭匯款之部分款項，且匯款數額亦
      與系爭匯款不符，惟被上訴人所有之系爭帳戶於系爭匯款
      匯入前之餘額為424,101 元，於系爭匯款匯入後，139,00
       0元匯出前，另有3 筆小額支出共計19,954元予以加回，
      倘參諸系爭帳戶內於139,000 元匯出後之餘額為435,001
      元，與系爭匯款匯入前之餘額相較僅多出10,900元，帳戶
      內存款並無大幅增加乙節，有該帳戶存摺交易明細在卷可
      參互核以觀，顯見被上訴人自系爭帳戶轉匯予陳英美之13
      9,000 元確屬系爭匯款之部分款項無訛。是此部分匯款之
      利益已不存在，堪予認定，從而，上訴人主張139,000 元
      之利益仍然存在云云，即不足採。揆諸上開說明，被上訴
      人就此部分款項自免負返還之責。次查，被上訴人固主張
      系爭匯款之餘額10,900元已因抵償陳英美先前積欠被上訴
      人之代墊款而不存在云云。惟按被上訴人以系爭匯款之10
      ,900 元 清償陳英美之欠款，就系爭匯款其中10,900元利
      益而言，原形雖不存在，然被上訴人之債權既獲得滿足，
      其財產總額仍屬增加，揆諸前揭說明，被上訴人辯稱受領
      之10,900元利益已不存在云云，即屬無據。據上，上訴人
      主張被上訴人仍應負返10,900元不當得利之責任，洵堪採
      認。
五、綜上所述，上訴人依不當得利之法律關係請求被上訴人應給
    付10,900元，及自起訴狀繕本送達翌日即95年6 月13日起至
    清償日止，按年息百分之5 計算之利息，為有理由，應予准
    許。原審為上訴人此部分敗訴之判決，尚有未洽。上訴意旨
    指摘原判決此部分諭知不當，求予廢棄改判，為有理由，爰
    由本院予以廢棄，改判如主文第二項所示。至上訴人請求被
    上訴人給付逾上開准許部分，為無理由，原審為上訴人此部
    分敗訴之諭知，應予維持。上訴意旨指摘原判決此部分諭知
    不當，求予廢棄改判，為無理由，應予駁回。
六、本件事證已臻明確，兩造其餘舉證及攻擊防禦方法，核與判
    決結果不生影響，爰不予一一論述，附此敘明。
七、據上結論，本件上訴為一部有理由、一部無理由，依民事訴
    訟法第436 之1 第3 項、第449 條第1 項、第450 條、第79
    條，判決如主文。
中　　華　　民　　國　　96　　年　　4 　　月　　23　　日
                      民事第五庭審判長法　官　李昭彥
                                      法　官　毛妍懿
                                      法　官　柯彩燕
正本係照原本作成。
本判決不得上訴。
中    華    民    國    96    年    4     月    23    日
                                      書記官  王紀芸
